臺灣高等法院臺中分院民事判決
110年度上易字第538號
上  訴  人  陳奕心  

訴訟代理人  王永春律師
複 代理 人  陳伯彥律師
被 上訴 人  日南紡織股份有限公司

法定代理人  林銘崇  
訴訟代理人  林益輝律師
上列當事人間請求返還押租保證金事件，上訴人對於中華民國11
0年8月30日臺灣臺中地方法院110年度訴字第111號第一審判決提
起上訴，本院於111年7月20日言詞辯論終結，判決如下：
    主      文
原判決關於命上訴人給付超過新臺幣陸拾參萬零壹佰伍拾捌元本
息部分，及該部分假執行之宣告，暨命上訴人負擔訴訟費用之裁
判均廢棄。
上開廢棄部分，被上訴人在第一審之訴及假執行之聲請均駁回。
其餘上訴駁回。
第一審關於命上訴人負擔訴訟費用部分，及第二審訴訟費用，由
上訴人負擔百分之七十四，餘由被上訴人負擔。
    事實及理由
壹、程序方面：按判決之既判力，係僅關於為確定判決之事實審
    言詞辯論終結時之狀態而生，故在確定判決事實審言詞辦論
    終結後所後生之事實，並不受其既判力之拘束（最高法院39
    年台上字第214號民事判決先例參照）。查被上訴人雖於原
    法院108年訴字第2496號案件中反訴請求上訴人返還系爭租
    約（詳後述）之押租保證金100萬元，經該判決以系爭租約
    尚未終止為由，駁回被上訴人之反訴，被上訴人不服提起上
    訴，並終止系爭租約，變更改以系爭租約第5條請求返還押
    租保證金，經本院109年度上易字第427號判決認定被上訴人
    未返還系爭土地（詳後述），而駁回被上訴人之變更之訴。
    被上訴人以前開確定判決後發生交還系爭土地之事實，再提
    起本件訴訟，請求上訴人返還系爭租約之押租保證金，其起
    訴之訴訟標的即非前開確定判決效力所及，合先敘明。　　
貳、實體部分：
一、被上訴人起訴主張：伊於民國104年3月1日與上訴人簽訂租
    賃契約書，向其承租坐落臺中市○○區○○段00000地號土地（
    下稱系爭土地），約定每月租金新臺幣（下同）15,000元，
    租賃期間自104年3月1日起至114年2月28日止（下稱系爭租
    約），並簽發交付上訴人如附表所示面額100萬元支票（下
    稱系爭押租金支票）一紙作為押租保證金，已經上訴人兌領
    。伊已於109年6月10日以存證信函終止系爭租約，經上訴人
    於同年月11日收受，兩造業於110年2月5日完成點交系爭土
    地，上訴人本應返還押租保證金100萬元，經扣除伊所欠租
    金124,915元後〔原積欠租金27萬元，經與本院108年度上字
    第657號判決（下稱另案確定判決）判命上訴人給付之145,0
    85元抵銷後所餘金額〕，尚餘875,085元迄未獲返還。爰依系
    爭租約第5條之約定，求為命上訴人給付875,085元，及自起
    訴狀繕本送達之翌日起加計法定遲延利息之判決。
二、上訴人則以：伊已將系爭押租金支票背書交付予被上訴人當
    時之法定代理人林進湖（即被上訴人法定代理人林銘崇之父
    ），林進湖將系爭押租金支票存入其女兒林雅慧設在合作金
    庫銀行北台中分行帳號0000000000000號帳戶（下稱林雅慧
    帳戶）提領兌現，故押租保證金契約不存在，伊無庸返還10
    0萬元。縱押租保證金契約存在，惟被上訴人尚欠伊租金230
    ,500元、相當租金之不當得利117,000元、地價稅2,139元，
    返還押租保證金之清償期未屆至。如伊應返還押租保證金，
    惟系爭土地為農牧用地，被上訴人未經主管機關許可在系爭
    土地上設立水泥圍牆、地面鋪設水泥等，被上訴人應依系爭
    租約第7條回復原狀，並依民法第432條賠償85萬元，加計上
    述金額及裁判費943元，伊對被上訴人尚有1,219,842元債權
    ，並對被上訴人之返還押租保證金債權主張抵銷後，被上訴
    人對伊已無債權可為請求云云，資為抗辯。
三、原審判決命上訴人給付851,263元，及自110年2月6日起至清
    償日止，按週年利率5%計算之利息，並駁回被上訴人其餘請
    求。上訴人提起上訴，聲明：㈠原判決關於命上訴人給付本
    息部分，及該部分假執行之宣告均廢棄。㈡上開廢棄部分，
    被上訴人在第一審之訴及假執行之聲請均駁回。被上訴人則
    聲明：上訴駁回。（被上訴人就其所受敗訴判決部分，未聲
    明不服，業已確定。）
四、得心證之理由
  ㈠上訴人於系爭租約終止前，並未返還押租保證金予被上訴人
    ：
　　⒈按稱支票者，謂發票人簽發一定之金額，委託金融業者於
      見票時，無條件支付與受款人或執票人之票據，票據法第
      4條第1項定有明文。依上開規定，金融業者於見票時，即
      應依委任契約約定支付票面金額予受款人或執票人，支票
      性質上係有價證券、金錢證券、支付證券，以支票為支付
      工具者，於交付支票時，發生與給付金錢相同之效力（最
      高法院96年度台簡上字第17號判決意旨參照）。
　　⒉上訴人辯稱：伊與林進湖育有三名子女，有事實上夫妻關
      係，林進湖於104年間贈與伊資金購買系爭土地，伊基於
      兩人之信任關係並感念林進湖贈與資金之情，而將系爭押
      租金支票背書交付予林進湖，林進湖將系爭押租金支票存
      入林雅慧帳戶提領兌現，林雅慧帳戶係林進湖作為經營被
      上訴人公司之用，等同林進湖左手進右手，實際並未交付
      押租保證金云云。然查，被上訴人交付附表所示系爭押租
      金支票予上訴人乙節，為兩造所不爭執，此即發生被上訴
      人交付100萬元押租保證金予上訴人之效力，自難認上訴
      人未曾收受押租保證金。又系爭租約第5條約定：「乙方
      （即被上訴人，下同）應於訂約時，交付甲方（即上訴人
      ，下同）新臺幣壹佰萬元整之支票作為押租保證金，乙方
      如不繼續承租，甲方應於乙方交還土地後無息退還押租保
      證金」（見原審卷17頁），故於被上訴人不繼續承租，並
      交還系爭土地時，上訴人應返還之標的為100萬元押租保
      證金，非系爭押租金支票，益見系爭押租金支票僅為支付
      押租保證金之工具，上訴人於系爭押租金支票兌現時，即
      溯及於收受時取得同額之押租保證金，故不論上訴人將系
      爭押租金支票背書轉讓予何人，均不得認上訴人未取得押
      租保證金。
　　⒊上訴人雖又辯稱：伊將系爭押租金支票背書轉讓給林進湖
      ，等同將押租保證金返還被上訴人云云。然林進湖當時縱
      為被上訴人之法定代理人，因公司人格與自然人之人格各
      別，上訴人將系爭押租金支票背書轉讓予林進湖，並不等
      同將系爭押租金支票返還被上訴人。況上訴人如有將押租
      保證金返還被上訴人之意，直接將系爭押租金支票交還被
      上訴人，並將返還押租保證金之旨載明於系爭租約即可，
      何須以背書轉讓方式交予林進湖，再由林進湖提領兌現！
      復參以上訴人自承：基於兩人之信任關係並感念林進湖贈
      與資金之情，而將系爭押租金支票背書轉讓予林進湖基等
      語（見原審卷51、52頁），足見上訴人將系爭押租金支票
      背書轉讓予林進湖，係基於其二人間之私人關係，要與被
      上訴人無關，難認上訴人已將押租保證金返還予被上訴人
      。至林進湖雖將系爭押租金支票存入林雅慧帳戶提領兌現
      ，惟該100萬元進入林雅慧帳戶如何使用，僅係林進湖或
      林雅慧個人就資金之支配使用，尚難憑以認定被上訴人實
      際上未交付押租保證金。
  ㈡兩造約定返還押租保證金之清償期屆至，上訴人於抵充被上
    訴人欠租及其他債務不履行之賠償後，應無息返還剩餘之押
    租保證金：
　　⒈系爭租約第5條約定：「甲方應於乙方交還土地後無息退還
      押租保證金」，故兩造約定以被上訴人交還土地為上訴人
      無息返還押租保證金之清償期。查被上訴人已於110年2月
      5日與上訴人完成系爭土地之點交程序，有「租賃契約終
      止之土地點交紀錄」可憑（見原審卷77頁），被上訴人既
      已於110年2月5日交還系爭土地，上訴人返還押租保證金
      之清償期即已屆至，上訴人依系爭租約第5條應無息返還
      押租保證金予被上訴人。
　　⒉上訴人雖辯稱：押租保證金係為擔保租賃債務之履行，於
      租賃關係終止，租賃物已返還，承租人無積欠租金或其他
      賠償責任下，承租人才能請求返還，在被上訴人依法給付
      租金及賠償伊損害前，清償期未屆至，伊無返還押租保證
      金予被上訴人之義務云云。然按押租金之主要目的在於擔
      保承租人履行租賃債務，故租賃關係消滅後，承租人如有
      欠租或其他債務不履行時，其所交付之押租金，發生當然
      抵充之效力。而於抵充後，猶有餘額，始生返還押租金之
      問題（最高法院87年度台上字第1631號判決意旨參照），
      是縱被上訴人有積欠租金或其他債務不履行情事，可直接
      與押租保證金發生抵充之效力，並非得主張清償期未屆至
      而拒絕返還押租保證金，且系爭租約第5條亦未約定以被
      上訴人給付積欠租金或履行賠償責任為上訴人返還押租保
      證金之清償期，上訴人顯將抵充與清償期混為一談，自無
      可採。
　　⒊押租保證金經與下列金額抵充後，上訴人應返還剩餘之押
      租保證金631,101元：
　　　⑴被上訴人自承從108年3月起即未繳納租金（見原審卷86
        頁），以系爭租約第3條約定之每月租金15,000元計算
        （見原審卷17頁），則自108年3月1日起，至109年6月1
        1日系爭租約終止時，被上訴人共積欠租金230,500元（
        計算式：1500015＋1500011/30＝230500），此為押租
        保證金之擔保範圍，上訴人可以之與押租保證金抵充。
        又上開積欠租金230,500元於上訴人返還押租保證金期
        限屆至時（110年2月5日），當然與押租保證金發生抵
        充效力，且經抵充後被上訴人已無積欠上訴人租金。被
        上訴人雖於原審110年4月19日言詞辯論期日當庭主張積
        欠租金要與本院108年度上657號判決所載其對上訴人債
        權145,085元為抵銷（見原審卷106頁），然被上訴人於
        該日已無積欠上訴人租金，自無租金債務可供前述債權
        抵銷，是被上訴人主張其積欠租金先與145,085元債權
        為抵銷後，再與押租保證金抵充云云，忽略其積欠租金
        已發生當然抵充之效力，自無可採。
　　　⑵系爭租約終止後，被上訴人仍繼續占有系爭土地至110年
        2月5日點交時，該段期間被上訴人無權占有系爭土地，
        獲有相當於租金之利益，並致上訴人受有相當於租金之
        損害，此部分被上訴人應給付上訴人不當得利117,179
        元（計算式：1500019/30＋150007＋150005/28≒11717
        8.57，元以下四捨五入）。上訴人抗辯以117,000元對
        押租保證金為抵充（見本院卷59、60頁），本院即以11
        7,000元計算之。
　　　⑶系爭租約第10條約定：「印花稅、土地之稅捐由乙方負
        擔，乙方營業上必須繳納之稅捐亦由乙方負擔」（見原
        審卷19頁），故兩造係約定系爭土地之地價稅由被上訴
        人負擔。查上訴人抗辯其繳納系爭土地107年至109年間
        之土地地價稅21,399元，為被上訴人所未爭執，並有上
        訴人提出之系爭土地地價稅繳費收據3份可憑（見原審
        卷121-125頁），堪信為真。被上訴人未清償系爭土地
        地價稅之債務不履行，為押租保證金所擔保之範圍，是
        上訴人抗辯上開21,399元自押租保證金抵充等語，應予
        准許。
　　　⑷上訴人抗辯被上訴人在系爭土地架設固定式水泥圍牆、
        水泥道路，應負拆除回復原狀之義務，惟未依約回復，
        經估算回復原狀之費用最少需花費85萬元，被上訴人應
        予賠償云云。然查，系爭租約第7條約定：「契約期間
        內乙方若擬遷離他處時，乙方不得向甲方請求租金償還
        、遷移費及其他任何名目之權利金，而應無條件將土地
        照原狀交還甲方（本約甲方同意之工程除外），乙方不
        得異議」（見原審卷19頁），依據此條之除外條款，被
        上訴人經上訴人同意施作之工程，於系爭租約終止後，
        無庸回復原狀即可交還上訴人。查被上訴人雖於系爭土
        地上施作水泥圍牆、斜坡車道、水泥地面等工作物，有
        照片3張可憑（見原審卷133-137頁），惟系爭租約第9
        條約定：「甲方同意乙方因使用之需進行標的物之整建
        工程，包括圍牆、斜坡車道及地面整地灌漿等」（見原
        審卷19頁），則被上訴人雖於系爭土地上施作水泥圍牆
        、斜坡車道、水泥地面等工作物，顯係上訴人同意施作
        而明訂於系爭租約內，自屬系爭租約第7條除外條款之
        範圍，被上訴人返還系爭土地時自無庸回復原狀，上訴
        人抗辯被上訴人應賠償回復原狀所生損害85萬元云云，
        即非可採。又上訴人辯稱：系爭租約第8條約定被上訴
        人不得於系爭土地從事危險或非法犯罪之經營，被上訴
        人進行整建工作仍應於合法範圍為之，故系爭租約第7
        條之除外條款係指經伊同意且屬合法工程範圍，系爭土
        地為農牧用地，被上訴人進行整建工程未經主管機關許
        可，違反法律規範，應依系爭租約第7條負回復原狀義
        務云云，惟系爭租約第7條之除外條款僅約定上訴人同
        意施作之工程即可免除回復原狀之義務，且第8條僅禁
        止被上訴人為危險或非法犯罪行為，有關違反土地使用
        分區之行政規定，並不在禁止範圍內，況上訴人已於系
        爭租約第9條明確同意被上訴人進行圍牆、斜坡車道及
        地面整地灌漿，上訴人以被上訴人未取得主管機關許可
        而事後限縮同意範圍，抗辯被上訴人應回復原狀云云，
        並無足採。
　　　⑸綜上，被上訴人就系爭租約所生之債務不履行債務金額
        計368,899元（計算式：230500＋117000＋21399＝368899
        ），與押租保證金100萬元當然生抵充之效力，故上訴
        人應返還剩餘之押租保證金631,101元（計算式：00000
        00－000000＝631101）。
  ㈢上訴人復主張對被上訴人尚有原法院108年度訴字第2496號民
    事判決之裁判費債權943元，為被上訴人所未爭執，此部分
    雖非押租保證金之擔保範圍，不當然發生抵充之效力，惟上
    訴人就此部分與押租保證金為抵銷之抗辯（見本院卷60頁）
    ，而兩者皆已屆清償期，則經抵銷後，上訴人應返還之押租
    保證金為630,158元（計算式：000000－000＝630158）。
五、綜上所述，被上訴人依系爭租約第5條之約定，請求上訴人
    給付被上訴人630,158元，及自系爭土地點交翌日即110年2
    月6日起至清償日止，按週年利率5%計算之利息，為有理由
    ，應予准許；逾此範圍之請求（除確定部分外），為無理由
    ，應予駁回。原審（除確定部分外）就超過上開應准許部分
    ，為上訴人敗訴之判決，自有未洽，上訴意旨就此部分指摘
    原判決不當，求予廢棄改判，為有理由，應由本院予以廢棄
    ，改判如主文第二項所示。至於上開應准許部分，原審為上
    訴人敗訴之判決，並酌定相當擔保金，分別為假執行、免為
    假執行之宣告，核無違誤，上訴意旨就此部分仍執陳詞，指
    摘原判決不當，求予廢棄，為無理由，其上訴應予駁回。
六、本件事證已臻明確，兩造其餘之攻擊或防禦方法及所用之證
    據，經本院斟酌後，認為均不足以影響本判決之結果，爰不
    逐一論列，併此敘明。
據上論結，本件上訴一部有理由，一部無理由，依民事訴訟法第
450條、第449條第1項、第79條，判決如主文。
中　　華　　民　　國　　111 　年　　8 　　月　　24　　日
                 民事第八庭   審判長法　官  杭起鶴
                                    法　官  吳國聖
                                    法　官  黃裕仁
正本係照原本作成。
不得上訴。
                                    書記官  王麗珍
　　　　　　　　　　　　　　　　　　
中　　華　　民　　國　　111 　年　　8 　　月　　25　　日
附表：
發票人 付款人 發  票  日  （民國） 票面金額（新臺幣） 票      號 受款人 日南紡織股份有限公司 臺灣土地銀行○○分行 104年3月2日 100萬元 0000000000 陳奕心